臺灣新竹地方法院刑事判決　　　　　　　100 年度訴字第80號
公　訴　人　臺灣新竹地方法院檢察署檢察官
被　　　告　曾金樹
指定辯護人　本院公設辯護人周凱珍
上列被告因偽造有價證券等案件，經檢察官提起公訴（99年度偵
緝字第709 號），本院判決如下：
    主  文
曾金樹意圖供行使之用，而偽造有價證券，處有期徒刑壹年捌月
。未扣案票號第TH207785號、發票日民國九十年十月二十四日、
到期日民國九十年十二月二十日、金額新臺幣拾陸萬元本票壹
紙上關於偽造「羅佳惠」為共同發票人之部分（含簽名及指印各
壹枚），及未扣案民國九十年十月二十四日契約書立契約書人欄
偽造之「羅佳惠」簽名及指印各壹枚，均沒收之。
    事  實
一曾金樹前因陸續向王萬輝借款惟無力全數清償，尚積欠新臺幣
  （下同）36萬元，於王萬輝要求提供擔保之情形下，乃於民國
  90年12月24日某時，在新竹縣竹北市不詳地點，竟基於意圖供
  行使之用而偽造並行使有價證券及行使偽造私文書之犯意，明
  知未得前配偶羅佳惠（已更名為羅思璇）之同意，在曾金樹為
  發票人、票號第TH207785號、發票日90年10月24日、到期日90
  年12月20日、金額36萬元之本票（下稱系爭本票）1 張上，偽
  造「羅佳惠」之簽名及指印各1 枚於系爭本票第2 列發票人欄
  ，以此方式偽造羅佳惠為共同發票人之系爭本票，同時偽以羅
  佳惠本人願意交付羅佳惠名下門牌號碼新竹縣竹北市○○路14
  48巷36號2 樓房屋及其坐落基地之建築改良物所有權狀、土地
  所有權狀予王萬輝保管之意，於載有此意旨屬於私文書性質之
  90年10月24日契約書（下稱系爭契約書）1 紙上，偽造「羅佳
  惠」之簽名及指印各1 枚於系爭契約書立契約書人欄，以此方
  式偽造系爭契約書。嗣於同日某時，曾金樹持上開偽造之系爭
  本票及系爭契約書，前往王萬輝位於新竹縣竹北市○○街513
  號8 樓之3 住處並在其內，均據以提出於王萬輝供作履行清償
  上述欠款之擔保而行使，足生損害於羅佳惠及王萬輝之權益。
  迨系爭本票屆期未獲兌現且上開羅佳惠名下土地、建物亦遭法
  院拍賣，王萬輝始知系爭本票上關於羅佳惠為共同發票人部分
  ，以及系爭契約書上「羅佳惠」簽名及指印各1 枚均係曾金樹
  所偽造。
二案經王萬輝訴由臺灣新竹地方法院檢察署檢察官偵查起訴。
    理  由
一按被告以外之人於審判外之言詞或書面陳述，除法律另有規定
  者外，不得作為證據，刑事訴訟法第159 條第1 項固有明文規
  定。惟被告以外之人於審判外向法官所為之陳述，得為證據；
  被告以外之人於偵查中向檢察官所為之陳述，除顯有不可信之
  情況外，得為證據；被告以外之人於審判外之陳述，雖不符刑
  事訴訟法第159 條之1 至之4 之規定，惟經當事人於審判程序
  同意作為證據，法院審酌該言詞陳述或書面陳述作成時之情況
  ，認為適當者，亦得為證據，同法第159 條之1 、第159 條之
  5 第1 項亦有規定，本件被害人羅佳惠、告訴人王萬輝於偵訊
  時所為之陳述，為審判外所為之陳述，惟無顯不可信之情況，
  且經被告、辯護人同意援引作為證據。另本件認定事實所引用
  之後開證據（文書證據、物證），檢察官及被告、辯護人同意
  援引作為證據，且無證據證明係公務員違背法定程式所取得，
  亦無刑事訴訟法第159 條之4 規定之顯有不可信之情況與不得
  作為證據之情形，自均應認有證據能力，合先敘明。
二上揭犯罪事實，業經被告曾金樹於偵訊及本院準備程序及審理
  時均坦承不諱（99年度偵緝字第655 號卷《下稱偵緝卷》第26
  ～27頁；本院100 年度審訴字第60號卷《下稱審訴卷》第11頁
  反面；本院卷第19頁），核與告訴人王萬輝於偵查中指述主要
  情節大致相符（99年度他字第157 號卷《下稱他字卷》第28～
  30、99、109 頁），又被告未經前配偶羅佳惠之同意或授權即
  擅自在系爭本票發票人欄第2 列偽造「羅佳惠」為共同發票人
  之簽名及指印各1 枚，及在系爭契約書立契約書人欄偽造「羅
  佳惠」簽名及指印各1 枚，羅佳惠名下門牌號碼新竹縣竹北市
  ○○路1448巷36號2 樓房屋及其坐落基地之建築改良物所有權
  狀、土地所有權狀為被告取走，上開土地、建物業遭法院拍賣
  等情，亦經證人羅佳惠於偵查中證述明確（他字卷第30、116
  ～117 頁），復有被告之自白書（審訴卷第14～15頁）、系爭
  本票影本、系爭契約書影本（他字卷第3 、8 頁）、土地及建
  築改良物所有權狀影本（他字卷第4 ～5 頁）等證在卷可佐，
  足認被告自白與事實相符，堪予採信，本件事證明確，應予依
  法論科。
三論罪科刑：
(一)被告於行為後，刑法業於94年2 月2 日修正公布，95年7 月1
  日起施行。按「行為後法律有變更者，適用行為時之法律，但
  行為後之法律有利於行為人者，適用最有利於行為人之法律」
  ，修正後刑法第2 條第1 項定有明文。此條規定係規範行為後
  法律變更所生新舊法比較適用之準據法，本身尚無新舊法比較
  之問題，於新法施行後，應一律適用新法第2 條第1 項之規定
  ，為「從舊從輕」之比較，先予敘明。再按本次法律變更，比
  較時應就罪刑有關之共犯、未遂犯、想像競合犯、牽連犯、連
  續犯、結合犯，以及累犯加重、自首減輕暨其他法定加減原因
  （如身分加減）與加減例等一切情形，綜其全部罪刑之結果而
  為比較（最高法院95年5 月23日95年度第8 次刑事庭會議決議
  參照）。茲就本件新舊法比較結果敘述如下：
1.關於罰金刑，刑法分則編各罪所定罰金刑之貨幣單位原為銀元
  ，修正前刑法第33條第5 款規定：「罰金：一元（銀元）以上
  」，而依罰金罰鍰提高標準條例規定，就72年6 月26日前修正
  之刑法部分條文罰金數額提高2 至10倍，其後修正者則不提高
  倍數，並依現行法規所定貨幣單位折算新臺幣條例規定，以銀
  元1 元折算新臺幣3 元。修正後刑法第33條第5 款規定：「罰
  金：新臺幣1 千元以上，以百元計算之」，刑法第33條第5 款
  所定罰金貨幣單位經修正為新臺幣後，刑法分則各罪所定罰金
  刑之貨幣單位亦應配合修正為新臺幣，為使刑法分則編各罪所
  定罰金之最高數額與刑法修正前趨於一致，乃增訂刑法施行法
  第1 條之1 ：「中華民國94年1 月7 日刑法修正施行後，刑法
  分則編所定罰金之貨幣單位為新臺幣。94年1 月7 日刑法修正
  時，刑法分則編未修正之條文定有罰金者，自94年1 月7 日刑
  法修正施行後，就其所定數額提高為30倍。但72年6 月26日至
  94年1 月7 日新增或修正之條文，就其所定數額提高為3 倍」
  。從而，刑法分則編各罪所定罰金刑之最高數額，於上開規定
  修正後並無不同，惟修正後刑法第33條第5 款所定罰金刑最低
  數額，較之修正前提高，自以修正前刑法第33條第5 款規定有
  利於被告。
2.被告行為後，刑法第55條之規定，亦於94年1 月7 日修正，於
  同年2 月2 日公布，並於95年7 月1 日施行，而將該法條刪除
  其中有關牽連犯之規定；惟就有關想像競合犯之規定並無刪修
  ，雖修正後刑法第55條有關想像競合犯之規定增列但書，然此
  但書規定乃屬法理之明文化，非法律之變更，並無有利或不利
  之情形。
3.綜此，依整體比較之結果，依修正後刑法第2 條第1 項前段之
  規定，適用行為時之舊法處斷。
(二)核被告所為，係犯刑法第201 條第1 項之偽造有價證券罪及同
  法第216 條、第210 條之行使偽造私文書罪。其偽造「羅佳惠
  」署押（含簽名及指印）之行為分別為偽造有價證券、偽造私
  文書之階段行為，而偽造有價證券、私文書後復持以行使，行
  使偽造有價證券之低度行為，為偽造之高度行為所吸收，另偽
  造私文書之低度行為，為行使之高度行為所吸收，均不另論罪
  。又被告以一行為同時觸犯上開2 罪，為想像競合犯，應依想
  像競合之例，從一重之偽造有價證券罪處斷。
(三)刑事審判旨在實現刑罰權分配之正義，故法院對有罪被告之科
  刑，應符合罪刑相當之原則，使輕重得宜，罰當其罪，以契合
  社會之法律感情，此所以刑法第57條明定科刑時應審酌一切情
  狀，尤應注意該條所列10款事項以為科刑輕重之標準，並於同
  法第59條賦予法院以裁量權，如認「犯罪之情狀可憫恕，認科
  以最低度刑仍嫌過重者，得酌量減輕其刑」，而刑法第59條規
  定犯罪之情狀可憫恕者，得酌量減輕其刑，其所謂「犯罪之情
  狀」與同法第57條規定科刑時應審酌之一切情狀，並非有截然
  不同之領域，於裁判上酌減其刑時，應就犯罪一切情狀（包括
  第57條所列舉之10款事項），予以全盤考量，審酌其犯罪有無
  可憫恕之事由（即有無特殊之原因與環境，在客觀上足以引起
  一般同情，以及宣告法定低度刑，是否仍嫌過重等等），以為
  判斷。查本件被告偽造有價證券之行為，固值非難，惟被告自
  承本件係因積欠告訴人款項無力償還，面對告訴人催討並要求
  覓人擔保債務之清償及另外提供不動產權狀交付告訴人保管時
  ，不知如何處理，併憂慮配偶羅佳惠會生氣，一時失慮方未經
  羅佳惠授權或同意而偽造羅佳惠之署押於系爭本票及系爭契約
  書上等語（本院卷第19頁），堪認被告犯罪之動機單純，又系
  爭本票金額復不高，相較於一般智慧或財產犯罪之宵小者，偽
  造有價證券以之販賣或詐欺之情形，輕、重自屬有別，被告所
  為雖損及羅佳惠與告訴人權益，然被告本人亦為系爭本票之發
  票人，未有逃避自己債務之意思，並始終坦承全部犯行，而刑
  法第201 條第1 項偽造有價證券罪之法定刑有期徒刑部分為3
  年以上10年以下有期徒刑，於此情形下即使僅判處法定最低刑
  度，猶嫌過重，有情輕法重之憾，在客觀上足以引起一般同情
  ，是其犯罪情狀尚堪憫恕，本院認為處以法定最輕刑度仍嫌過
  重，爰依刑法第59條之規定，酌量減輕其刑。
(四)審酌被告前述犯罪動機尚屬單純，及被告犯罪手段、結果並無
  自告訴人處另行取得對價，自承高職畢業，先前擔任警員惟目
  前因犯貪污罪入獄服刑，兼衡被告犯後坦承全部犯行，態度良
  好，在偵查程序中蒙告訴人之諒解，經告訴人明白表示不再追
  究，有訊問筆錄1 件在卷可憑（偵緝卷第27頁）等一切情狀，
  量處如主文所示之刑，以資懲儆。又被告犯罪時間雖在96年4
  月24日以前，並於中華民國九十六年罪犯減刑條例施行後之97
  年10月16日經臺灣新竹地方法院檢察署發布通緝、97年11月11
  日經刑事警察局國際刑警科逮捕歸案，然本件宣告刑已逾1 年
  6 月，依上開條例第3 條第1 項第15款規定，仍不應適用上開
  條例予以減刑。
(五)
1.按偽造之有價證券，不問屬於犯人與否，沒收之，刑法第205
  條定有明文。又按票據之偽造或票據上簽名之偽造，不影響於
  真正簽名之效力，票據法第15條定有明文。是關於2 人以上為
  共同發票人之有價證券，如僅其中部分共同發票人係偽造，因
  對於真正發票人部分仍屬有效，雖不得將該有價證券之本體宣
  告沒收，致影響合法執票人對於真正發票人之票據權利，然此
  時仍應依刑法第205 條規定，將偽造發票人之部分宣告沒收，
  始為適法（最高法院著有84年度臺上字第1550號判例、最高法
  院96年度臺上字第99號判決意旨參照）。查系爭本票於偵查程
  序中經發還告訴人而未扣案（他字卷第109 頁筆錄），且現無
  積極證據證明業已滅失，系爭本票關於被告為發票人部分既係
  真正，僅「羅佳惠」為發票人部分係偽造，依刑法第205 條規
  定及參照上開裁判意旨所示，僅沒收「羅佳惠」為發票人部分
  之有價證券即足，偽造之「羅佳惠」簽名及指印各1 枚，係附
  著於系爭本票上已隨系爭本票之上述沒收而包括在內，毋庸再
  為沒收之諭知。
2.又按偽造之印章、印文或署押，不問屬於犯人與否，沒收之，
  刑法第219 條定有明文。查系爭契約書於偵查程序中亦發還告
  訴人而未扣案（他字卷第109 頁筆錄），且現無積極證據證明
  業已滅失，系爭契約書立契約書人欄偽造之「羅佳惠」簽名及
  指印各1 枚，不問屬於犯人與否，即應依刑法第219 條規定宣
  告沒收。
3.至系爭契約書1 紙前經被告交付王萬輝收執，已非被告所有之
  物，不應宣告沒收，附此述明。
據上論斷，應依刑事訴訟法第299 條第1 項前段，刑法第2 條第
1 項前段、第201 條第1 項、第210 條、第216 條、第55條前段
、第59條、第205 條、第219 條，刑法施行法第1 條之1 第1 項
、第2 項前段，判決如主文。
本案經檢察官黃惠欣到庭執行職務。
中    華    民    國  100     年    5     月    25    日
                  刑事第三庭  審判長法  官  魏瑞紅
                                    法  官  林惠君
                                    法  官  周美玲
以上正本證明與原本無異。
如不服本判決應於收受判決後10日內向本院提出上訴書狀，並應
敘述具體理由。其未敘述上訴理由者，應於上訴期間屆滿後20日
內向本院補提理由書（均須按他造當事人之人數附繕本）「切勿
逕送上級法院」。
中    華    民    國  100     年    5     月    25    日
                                     書記官  蕭惠婷
論罪科刑法條：
中華民國刑法第201條第1項：
意圖供行使之用，而偽造、變造公債票、公司股票或其他有價證
券者，處3 年以上10年以下有期徒刑，得併科3 千元以下罰金。
中華民國刑法第210條：
偽造、變造私文書，足以生損害於公眾或他人者，處 5 年以下
有期徒刑。
中華民國刑法第216條：
行使第 210 條至第 215 條之文書者，依偽造、變造文書或登載
不實事項或使登載不實事項之規定處斷。
中華民國刑法第205條：
偽造、變造之有價證券、郵票、印花稅票、信用卡、金融卡、儲
值卡或其他相類作為提款、簽帳、轉帳或支付工具之電磁紀錄物
及前條之器械原料及電磁紀錄，不問屬於犯人與否，沒收之。
中華民國刑法第219條：
偽造之印章、印文或署押，不問屬於犯人與否，沒收之。